【裁判字號】    98,上易,62
【裁判日期】    980430
【裁判案由】    拆屋還地
【裁判全文】
臺灣高等法院高雄分院民事判決          98年度上易字第62號
上  訴  人  乙○○
被上訴人    台灣糖業股份有限公司
法定代理人  甲○○
訴訟代理人  吳艾黎律師
上列當事人間請求拆屋還地事件，上訴人對於民國97年12月31日
臺灣高雄地方法院97年度訴字第2079號第一審判決提起上訴，本
院於98年4 月22日言詞辯論終結，判決如下：
    主  文
上訴駁回。
第二審訴訟費用由上訴人負擔。
    事 實 及 理 由
一、被上訴人法定代理人於民國97年12月25日由吳容明變更為甲
    ○○，有經濟部97年12月18日經人字第09700672950 號函附
    卷（本院卷十九頁），甲○○於98年3 月18日聲明承受訴訟
    ，核無不合，應予准許。
二、被上訴人起訴主張：坐落高雄市○○區○○段28、29、29-1
    地號土地（下稱系爭土地），為伊所有。詎訴外人陳金川（
    已於民國85年11月間死亡）並無合法權源，在系爭土地內興
    建如附圖所示之地上物即門牌號碼高雄市○○區○○路111
    號（下稱系爭建物）占有使用，致伊受有無法使用收益之損
    害。乙○○、陳凱農、陳明麗、陳月枝均（以上三人未上訴
    ）為陳金川之繼承人，伊自得請求乙○○等人將該地上物拆
    除並返還土地外，並得請求乙○○等人返還自起訴狀繕本送
    達前5 年起至拆屋還地時止，以申報地價年息10% 計算之相
    當租金利益。爰依所有物返還請求權及不當得利之法律關係
    ，求為：(一)乙○○等人將占用系爭土地上如附圖所示A 、A1
    、B 、C 、D 、D2、D3合計110 平方公尺之地上物拆除，將
    該部分土地返還予被上訴人，並給付被上訴人新台幣（下同
    ）25萬3880元及加計自起訴狀本送達翌日起算法定遲延利息
    ，及自起訴狀繕本送達翌日起至拆屋還地之日止，按月給付
    4400元，(二)願供擔保請准宣告假執行。
三、上訴人則以：系爭地上物為陳金川所建，但渠等於陳金川死
    亡後並未居住使用，亦同意拆除及返還予被上訴人等語，資
    為抗辯。
四、原審准許被上訴人之請求，上訴人就原審判決命其給付不當
    得利部分提起上訴（主張未居住爭房屋故無不當得利），求
    為：原判決關於命上訴人給付金錢分廢棄，廢棄部分駁回被
    上訴人之上訴；被上訴人則求為駁回上訴。
五、本院判斷：
    被上訴人主張系爭土地為被上訴人所有，上訴人之父陳金川
    在系爭土地內興建如附圖所示A 、A1、B 、C 、D 、D2、D3
    合計110 平方公尺之之地上物（門牌號碼高雄市○○區○○
    路111 號）占有使用，陳金川已於85年1 月13日死亡（原審
    判決誤載85年11月間死亡），上訴人與陳凱農、陳明麗、陳
    月枝均為其繼承人，為上訴人所不爭執（本院卷廿四至廿五
    頁），並經原審會同地政人員勘驗屬實，製有勘驗筆錄，且
    有現場照片及複丈成果圖、土地登記謄本、戶籍謄本在卷（
    原審卷七至十四頁、六三頁、五九頁、七十頁、一五六頁、
    一０二至一０四頁、一０七頁），上開事實堪認為真實。上
    訴人對於被上訴人基於所有物返還請求權，請求其拆屋還地
    並不爭執，於原審判決其敗訴後未聲明不服，故本件應予審
    酌者，乃被上訴人得否請求上訴人給付占用系爭土地所受有
    相當於租金利益之不當得利損害金？其金額為何？按無法律
    上原因而受利益，致他人受損害，應返還其利益。雖有法律
    上原因，而其後已不存在者，亦同。民法第179 條定有明文
    。故其得請求之範圍，應以對方所受之利益為度。而無權占
    有他人土地，可能獲得相當於租金之利益，為社會通常觀念
    （最高法院61年度台上字第1695號判例參照）。次按城市地
    方房屋之租金，以不超過土地及其建築物申報總價額年息10
    ％為限，並為租用基地建築房屋所準用，土地法第97條第1
    項、第105 條分別定有明文。所謂土地總價額，係以法定地
    價為準，土地法施行法第25條定有明文。而法定地價，依土
    地法第148 條規定，係土地所有人依該法規定所申報之地價
    。又按土地法第97條第1 項之所謂年息10％為限，乃指租金
    之最高限額而言，並非必須照申報價額年息10％計算之，且
    尚須斟酌基地之位置、工商繁榮程度、使用人利用基地之經
    濟價值、所受利益、彼等關係及社會感情等情事，以為決定
    （最高法院亦著有68年台上字第371 號判例參照）。系爭建
    物係由陳金川所興建，而陳金川已於85年1 月13日死亡，已
    如前述，足認各該繼承人繼承系爭建物，上訴人既屬繼承系
    爭建物者中之1 人，而系爭建物必須占用其基地即無權占用
    系爭土地，是上訴人就此依社會通念自受有相當於租金之利
    益，而被上訴人亦因此未能利用系爭土地，亦受有損害，則
    揆諸前開裁判意旨，被上訴人自得依法請求上訴人給付自起
    訴日起算5 年前相當於租金之不當利益，上訴人抗辯其未居
    住系爭房屋，且電錶自95年間即已拆除，並提出電費帳務管
    理統欠費查詢附卷（本院卷廿七頁），均不足為其無不當得
    利之有利証據。系爭土地於89年7 月間、93年1 月間、96年
    1 月間之申報地價各為每平方公尺4560元、4560元、4800元
    ，為兩造所不爭執（本院卷廿五頁），系爭土地位於高雄市
    小港區○○路與豐田街交叉路口，鄰近高雄市小港區○○○
    路之鐵路平交道旁，隔鄰為環保局垃圾車停車場，附近有公
    園、港和國小及小港機場，交通便利，生活機能不佳，工商
    業活動不發達，亦經原審勘驗現場屬實，並有勘驗筆錄（原
    審卷五九頁），本院審酌系爭土地附近繁榮程度，使用狀況
    ，並考量目前社會經濟情況等情，認為被上訴人請求以按申
    報地價年息10％計算上訴人占用系爭土地所受相當於租金之
    利益尚屬過高而應以申報地價年息5 ％計算始為相當。故依
    陳金川生前所占用之土地面積、申報地價及年租率計算結果
    ，上訴人及其他陳金川之繼承人自92年3 月22日起至97年3
    月21日止占用系爭土地所應給付相當於租金之利益即為12萬
    7087元【計算式：92年3 月22日至95年12月31日：｛4560元
    （元/ 平方公尺）×110 （平方公尺）×5/100 ｝÷12＝
    2090元，2090元×45＝9 萬4050元，2090元÷30×10＝697
    元，9 萬4050元+697元＝9 萬4747元；96年1 月起至97 年3
    月21日止：｛4800元（元/ 平方公尺）×110 （平方公尺）
    ×5/ 100｝÷12＝2200元，2200元×14＝3 萬800 元，2200
    元÷30×21＝1540元，3 萬800 元+1540 元＝3 萬2340元；
    9 萬4747元+3萬2340元＝12萬7087元】。按「繼承人對於被
    繼承人之債務負連帶責任（民法第一千一百五十三條第一項
    ）；且因不當得利發生之債，同時有多數利得人，應按其利
    得數額負責，並非須負連帶返還責任」（最高法院92年度台
    上字第1774號裁判參照），故繼承標的物為相當租金損害之
    不當得利債務而繼承人多數者，繼承人等對於請求權人之關
    係為公同共有債務關係，而繼承人等相互間應依其應繼分受
    其損害。陳金川死亡時之繼承人有上訴人、陳凱農、陳明麗
    、陳月枝4 人，每人之應繼分為四分之一。系爭土地為上訴
    人及另3 名同為繼承者所占用，爰類推適用民法第271 條規
    定，由渠等4 名占用者平均分擔。是被上訴人得請求上訴人
    賠償相當於租金之損害為12萬7087元之四分之一即3 萬1771
    元（小數點以下四捨五入）。從而，被上訴人請求上訴人應
    給付3 萬1771元及自起訴狀繕本送達之翌日即97年4 月26日
    起算之法定遲延利息，暨自97年3 月22日起至上訴人返還系
    爭土地之日止按月給付550 元（2200元÷4 ＝550 元），核
    屬正當，應予准許。
六、綜上所述，本件被上訴人主張為可採。從而，被上訴人依不
    當得利之規定，請求上訴人給付3萬1771元及自起訴狀繕本
    送達之翌日即97年4 月26日起算之法定遲延利息，暨自97年
    3 月22日起至上訴人返還系爭土地之日止按月給付550 元，
    為有理由，應予准許。原審判命上訴人如數給付，於法並無
    不合。上訴意旨指摘原判決不當，求予廢棄改判，為無理由
    ，應予駁回。
六、據上論結，本件上訴為無理由，依民事訴訟法第449 條第1
    項、第78條，判決如主文。
中    華    民    國    98    年    4     月    30    日
                            民事第六庭
                                審判長法官  許明進
                                法      官  徐文祥
                                法      官  李炫德
以上正本證明與原本無異。
本件不得上訴。
中    華    民    國    98    年    5     月    1     日
                                書  記  官  盧雅婷


司法院資訊處製作；財團法人民間司法改革基金會備份。
